最高法院刑事判決　　　　　　　　　　　　　　　　八十七年度台非字第三五一號
　　上訴人　最高法院檢察署檢察總長
　　被　告　甲○○
右上訴人因被告偽造文書案件，對於台灣高雄地方法院中華民國八十七年四月十六日
第一審確定判決（八十六年度訴字第三八四七號，起訴案號：台灣高雄地方法院檢察
署八十六年度偵字第一六四○八、一七九○八號），認為違法，提起非常上訴，本院
判決如左：
    主  文
原判決關於違背法令部分撤銷。
    理  由
非常上訴理由稱：「按判決不適用法則或適用不當者，為違背法令，刑事訴訟法第三
百七十八條定有明文。又商業會計法業於民國八十四年五月十九日修正公布，原第六
十六條第一款修正為第七十一條第一款，且刑度提高。本件原判決認定被告係商業負
責人，於八十三年間以明知為不實之事項而記入帳冊之犯罪事實，而行為人於犯罪後
法律已有變更，竟未依刑法第二條第一項但書之規定，為新舊法之比較而適用較有利
於行為人即修正前商業會計法第六十六條第一款論科，反依新修正對被告不利之同法
第七十一條第一款論擬，即有判決不適用法則及適用法則不當之違背法令。又按刑法
上所謂文書，指記載人之一定意思或觀念之有體物，其存在之形式，自具有多樣性，
一份文件未必僅成立一種文書，時或存在多種文書之效力，而報領工資所製作之文書
，其上登載工作人之姓名、性別、住址、身分證統一號碼、工數、工資率、金額等事
項，自屬業務上作成之文書，如於工資表最右蓋章欄蓋章顯現印文，而具有收據之作
用，依刑法第二百二十條第一項規定，另應論以私文書罪（八十六年十一月五日貴院
八十六年度台上字第六四七○號判決參照）。本件被告既係廣勝工程行負責人，為承
攬人，其製作不實之工資表交付定作人即新三戊營造有限公司、宏京建設開發股份有
限公司供申報營利事業所得稅，依卷附工資表（偵查卷第十一頁至二十頁）所示，其
上登載工別、工人姓名、地址、身分證總代號碼、配偶欄、日數、單價、金額等事項
，則屬業務上作成之文書。其在蓋章欄部分因具有收據之作用，被告偽造工人吳正順
、李吉正、吳土、陳義堯受領薪資，始能論以偽造私文書罪，詎原判決就上開系爭工
資表，僅論以偽造私文書罪部分，而未論究刑法第二百十五條業務上文書登載不實罪
，亦有判決未適用法則之違誤。案經確定，爰依刑事訴訟法第四百四十一條、第四百
四十三條提起非常上訴，以資糾正。」云云。
本院按行為後法律有變更者，適用裁判時之法律，但裁判前之法律有利於行為人者，
適用最有利於行為人之法律，刑法第二條第一項定有明文。原判決既認定被告甲○○
為商業負責人，竟於八十三年間，明知李吉正之薪資所得不足新台幣（下同）二十一
萬六千元，在帳冊內虛載李某領薪二十一萬六千元等情，犯有商業會計法之記載不實
帳冊罪。然被告行為後，原商業會計法第六十六條第一款於八十四年五月十九日修正
為第七十一條第一款，刑責加重，自應比較新舊法何者有利於被告，而適用修正前商
業會計法第六十六條第一款論處。此部分原審仍依商業會計法第七十一條第一款處罰
，自屬適用法則錯誤，非常上訴意旨執以指摘，洵有理由，惟原判決並非不利於被告
（因舊商業會計法第六十六條第一款與刑法第二百十六條、第二百十條，依牽連犯規
定，從重處罰，仍依後罪論處），自應由本院將原判決違背法令部分撤銷，以資糾正
。次按刑法上之偽造文書罪，本有有形偽造（形式偽造）與無形偽造（實質偽造）之
分，前者指無製作權人冒用他人名義而作成文書，後者則指文書之內容虛偽，惟名義
人與製作人一致，除刑法第二百十三條、第二百十五條外，以處罰無形偽造為限。惟
偽造文書罪既保護文書之公共信用，則作成名義出於虛偽，如內容為真實，且無足以
生損害於公眾或他人，仍不成立偽造文書罪。作成名義出於虛偽，且內容亦不真實者
，其虛偽記載部分應已包攝於偽造文書罪內，不另論以登載不實之罪。非常上訴意旨
另指被告冒用吳正順、李吉正、吳土、陳義堯名義，偽造工資表部分，尚犯有刑法第
二百十五條之罪云云。既係冒名偽造且內容虛偽，僅論以偽造私文書罪為已足，無復
究以刑法第二百十五條登載不實文書罪之餘地，此部分應屬誤會，併予指明。
據上論結，應依刑事訴訟法第四百四十七條第一項第一款前段，判決如主文。
中      華      民      國    八十七    年     十一     月     十一     日
                              最高法院刑事第八庭
                                  審判長法官  謝  家  鶴
                                        法官  羅  一  宇
                                        法官  花  滿  堂
                                        法官  陳  世  淙
                                        法官  洪  佳  濱
      右正本證明與原本無異
                                              書  記  官
中      華      民      國    八十七    年     十一     月     十八     日
                                                                      Ｚ
